【裁判字號】    91,上訴,1180
【裁判日期】    920424
【裁判案由】    詐欺等
【裁判全文】
臺灣高等法院臺南分院刑事判決      九十一年度上訴字第一一八號  Ａ
      上  訴  人  臺灣臺南地方法院檢察署檢察官
      被      告  甲  ○  ○
      選任辯護人  洪  梅  芬  律師
右上訴人因被告詐欺等案件，不服臺灣臺南地方法院八十九年度訴字第一四二四號中
華民國九十一年四月十一日第一審判決（起訴案號：臺灣臺南地方法院檢察署八十九
年度偵字第一○四三二號），提起上訴，本院判決如左：
      主      文
上訴駁回。
      理      由
一、公訴意旨略以：被告甲○○與鄭罔受（已於民國八十九年十一月一日死亡，由原
    審另行諭知不受理之判決）共同基於意圖為自己不法所有之犯意聯絡，於八十三
    年十月十三日，共謀以鄭罔受之子乙○○所有坐落臺南縣新市鄉市六八─三
    ○號、六八─三一號、六八─三四號、六八─三五號及六八─三七號等五筆土地
    ，向農會辦理抵押貸款，由鄭罔受盜用乙○○之印章，偽造「不動產抵押契約」
    、「土地、建築改良物抵押權設定契約書」、「中長期放款借據」等文件，並由
    甲○○在上開文件上偽造乙○○之署押，使乙○○為擔保物提供人兼連帶保證人
    ，足生損害於乙○○，嗣由甲○○持上開文件向臺南縣新市鄉農會辦理不動產抵
    押貸款，利用不知情之臺南縣新市鄉農會所僱用之代書李麗育持向臺南縣新化地
    政事務所辦理設定最高限額抵押權新臺幣（下同）六百二十五萬之登記，並使臺
    南縣新化地政事務所承辦人員將此不實事項登載於土地登記簿上，足生損害於乙
    ○○及地政機關對地籍資料管理之正確性，而臺南縣新市鄉農會亦因該不實之抵
    押權設定登記而陷於錯誤，同意貸款五百萬元予鄭罔受，該筆貸款由甲○○分得
    三百萬元，鄭罔受則分得二百萬元。因認被告甲○○涉犯刑法第二百十六條、第
    二百十條行使偽造文書罪嫌、同法第二百十六條、第二百十四條之行使公務員登
    載不實文書罪嫌及同法第三百三十九條第一項之詐欺取財罪嫌云云。
二、公訴人認被告甲○○涉有詐欺、偽造文書等罪嫌，無非以右揭事實，業據告訴人
    乙○○指訴歷歷，復據被告鄭罔受供陳在卷，且告訴人為該貸款之擔保物提供人
    兼連帶保證人，其就該貸款所擔負之清償責任較之借款人即同案被告鄭罔受及連
    帶保證人即被告甲○○為重，倘謂告訴人於如此不利條件下，仍授權不識字之鄭
    罔受辦理貸款事宜，且將貸款之六成即三百萬元任由被告甲○○取用，實違常情
    ，並有「不動產抵押契約」、「土地、建築改良物抵押權設定契約書」、「中長
    期放款借據」等資為依據
三、訊據被告甲○○否認有右揭詐欺、偽造文書犯行，辯稱：伊與同案被告鄭罔受認
    識十幾年，是很好的朋友，過去鄭罔受與伊即有資金往來，伊不知道鄭罔受持告
    訴人名下之五筆土地供作擔保及以告訴人為連帶保證人向臺南縣新市鄉農會辦理
    貸款，事先未經其子即告訴人乙○○之同意，伊是在鄭罔受要伊擔任該貸款之連
    帶保證人時，才知道鄭罔受欲辦理該抵押貸款，鄭罔受取得農會核貸之五百萬元
    後，主動將三百萬元借伊，伊無何詐欺或偽造文書之犯行等語。
四、告訴人固指鄭罔受未經其授權，以其所有坐落臺南縣新市鄉市六八─三○號
    、六八─三一號、六八─三四號、六八─三五號及六八─三七號等五筆土地供作
    擔保，向臺南縣新市鄉農會辦理抵押貸款並以其名義擔任連帶保證人云云。同案
    被告鄭罔受於偵查中亦供稱：「貸款是甲○○辦的，錢也是甲○○拿去用的，乙
    ○○印章是我自家裡抽屜拿取交甲○○使用，其中有二百萬是我用的，陳月使用
    三百萬元；當初是甲○○教唆我貸款，乙○○未授權我貸款，錢由我與甲○○朋
    分花用。」云云（偵查卷第七十七頁）。惟查，鄭罔受係告訴人之母，且與被告
    甲○○有借款債務糾紛，其於本件告訴人告訴被告甲○○詐欺等罪嫌之案件中雖
    亦處於共同被告之地位，然因其與告訴人關係密切，與被告甲○○又有債務糾葛
    ，所為上開供詞是否與真實相符，乃有調查其他證據之必要。次查，公訴意旨認
    本件貸款文件「不動產抵押契約」、「土地、建築改良物抵押權設定契約書」、
    「中長期放款借據」上「乙○○」之署押均係被告甲○○所偽簽乙節，經原審就
    上揭「中長期放款借據」上「乙○○」之字跡，與原審審理時命被告當庭書寫「
    乙○○」之文字及被告提出其平時書寫之字跡（原審卷第二六九頁證物袋「電話
    號碼簿」）比對結果，無論形體、特徵、運筆方式均不相同。復經原審將上開筆
    跡送請內政部警政署刑事警察局作筆跡鑑定結果，亦認「中長期放款借據」上「
    乙○○」簽名筆跡與「電話號碼簿內」以鉛筆圈記之「鄭」、「勝」、「賢」三
    字筆跡不相符，有該局九十年十二月十二日刑鑑字第二二六五○四號函一紙在卷
    可佐，足徵前揭「中長期放款借據」上之「乙○○」字跡非被告偽簽。又查，證
    人即辦理本件貸款抵押設定之臺南縣新市鄉農會職員李麗育於原審審理時證稱：
    「問：八十三年十月十三日有無代理乙○○設定提示的新市鄉市六八之三一
    、六八之三十、六八之三七、六八之三五、六八之三四地號土地及其上二棟建物
    抵押設定登記申請書？答：有。問：該抵押權設定契約書、土地登記申請書、不
    動產抵押契約，其上鄭罔受、乙○○之字跡及印文是否你所寫、所蓋？答：均是
    我替他們所寫及所蓋的，因為要辦理抵押設定，他們要提供身分證、戶籍謄本、
    印鑑證明、印鑑、所有權狀交給我，我再依照上開資料幫他們書寫申請文件，並
    將該資料連同申請文件送到地政事務所審查。」；「問：上一庭期你到庭作證，
    所說的話是否實在？答：契約書及約定書上的字跡是我寫的，上面的印章因為時
    間太久了，我已不記得了，若是我蓋的印章一定是他們拿到農會的。契約書及約
    定書我作業完成後，我還要送給農會承辦人員核閱，再蓋農會的印章，還有理事
    長用印後才送地政機關辦理設定登記。我在八十三年在農會是辦理代書業務，現
    在不是了。」（原審卷第一二五、一九三、一九四頁）。依證人李麗育上開陳述
    ，足見前揭辦理貸款抵押設定之「不動產抵押契約」、「土地、建築改良物抵押
    權設定契約書」上之「乙○○」字跡，係由承辦本件抵押設定之證人李麗育所填
    載，並非被告甲○○偽簽。又證人即臺南縣新市鄉農會職員陳枝於原審審理時
    證稱：系爭貸款僅鄭罔受前往農會辦理借款手續，伊未見到甲○○等語（原審卷
    第九十頁）；另證人即臺南縣新市鄉農會職員張舜評、鄭素真於原審審理時均證
    稱：辦理系爭貸款時不確定告訴人乙○○是否有到農會等語（原審卷第九七、九
    八頁）。亦僅能證明系爭借款非告訴人親自辦理，尚不能證明該借款情事係由被
    告甲○○所主導。復徵之本件告訴所指事實，發生在八十三年十月十三日，雖告
    訴人指其係在其母鄭罔受辦理貸款一個月後交付被告甲○○簽名之三百萬元借用
    證及鄭罔受簽名之二百萬元借用證（原審卷第三○七頁）後始知其名下土地遭人
    持以抵押貸款，惟告訴人在時隔近六年後，始於八十九年九月八日具狀告訴，有
    告訴狀附於偵查卷可考。鄭罔受苟未經告訴人同意擅取告訴人土地所有權狀及印
    鑑等證明文件冒貸金錢，告訴人縱未即時追究刑事詐欺罪等責，也應循民事訴訟
    程序確認該借款法律關係不存在，以確保其權利，然告訴人竟未為上開保障自己
    權利之行為，且繼續繳納貸款利息，實違常情。再衡之被告鄭罔受與告訴人係母
    子關係，同居一處共同生活，鄭罔受持告訴人之土地所有權狀、印章等證件辦理
    抵押貸款，其外觀足以使人認係經其子授權辦理貸款事宜，尚難以被告甲○○擔
    任該借款之連帶保證人即推論其明知鄭罔受未經告訴人授權，擅以告訴人名下之
    不動產供作擔保並以告訴人名義擔任連帶保證人。至於告訴人指稱：本件貸款時
    被告甲○○為臺南縣新市鄉農會會員代表，可運用關係核貸云云，此部分並未提
    出證據以實其說，其空言指述系爭貸款係被告甲○○利用其農會代表職權，才准
    予核貸，係推測之詞，無從採信。
五、證人即鄭罔之夫、告訴人之父曾春財於原審雖證稱，上開貸款乃鄭罔受與被告甲
    ○○二人一起去新市鄉農會辦的，鄭罔受要借二百萬元，甲○○要件三百萬元，
    所以一次向新市鄉農會貸得五百萬元，甲○○並出具二紙借據給乙○○等語（原
    審卷第三○七頁）。上開證言，對於告訴人是否允以其不動產為擔保，供鄭罔受
    持向農會辦理抵押貸款，並未為任何證物。惟若被告係與鄭罔受共謀於告訴人不
    知情況下，以告訴人不動產向農會貸款，又何須另出據借據予告訴人，反暴露自
    己犯行（借據影本二紙附於偵查卷第十一頁）﹖上訴本院後，本院依原審調閱之
    辦理前揭抵押權鑑定文件所附印鑑證明書影本（八十三年九月廿九日第四○四二
    號乙○○印鑑證明，原審卷第一○一頁），向新市鄉戶政事務所調閱該印鑑證明
    原本，並將告訴人乙○○於本件偵審中訊問時所為簽名既當庭自書之姓名等，送
    請憲兵司令部為筆跡鑑定，認印鑑證明書上「乙○○」簽名與偵查卷第七十九頁
    、原審卷第五八、一五一、一九五、一九六頁，本院卷第卅五、五九、六○、六
    一頁上，乙○○自書之簽名字跡間個性、慣性及特徵均相符，有該司令部九十二
    年二月廿五日（92）宇鑑字第二六八二號函附於本院卷足考。上開印鑑證明申請
    日期為八十三年九月廿九日，為辦理本件不動產抵押文件而申請之戶籍謄本，亦
    同為八十三年九月廿九日（原審卷第一一六、一一八頁）；門牌證明於同年十月
    十二日核發（原審卷第一一三～一一五頁）；告訴人與鄭罔受所立不動產抵押契
    約日期亦為同年十月十二日（原審卷第一一○～一一二頁）；向地政事務所申請
    登記日期為同年十月十三日（原審卷第一○五、一○六頁）。由上開申請印鑑證
    明、戶籍謄本、門牌證明及契約成立並送件日期連貫觀之，可見乙○○本人親自
    申請印鑑證明，係為本件抵押權設定而辦理。告訴人於本院否認前去辦理印鑑證
    明云云，不足採信。其於上訴後聲請傳喚證人曾春財、張舜評，以證明其所訴為
    真云云。然曾、張二名證人均已於原審到庭為證，已如前述，且所證無何不明確
    之處，依刑事訴訟法第一百九十六條規定，無再予傳喚之必要。
六、原審以查無積極證據足以證明被告甲○○有何詐欺、偽造文書之犯行，認公訴意
    旨所訴前開犯行不能證明，依刑事訴訟法第三百零一條第一項規定，為被告甲○
    ○無罪之諭知。上訴後，本院依職權調查所得證據，仍認原判決無何不當。公訴
    人循告訴人聲請上訴，仍執陳辭，非有理由，應予駁回。
七、原判決漏植公訴人到庭執行職務，然審理筆錄已記載檢察官劉聰熙到庭執行職務
    ，此瑕疵尚不足影響原判決，附此敘明。
據上論斷，應依刑事訴訟法第三百六十八條，判決如主文。
本案經檢察官羅清溪到庭執行職務。
中    華    民    國      九十二      年      四      月      二十四    日
                                  臺灣高等法院臺南分院刑事第二庭
                                      審判長法官  游    明    仁
                                            法官  蘇    重    信
                                            法官  陳    清    溪
右正本證明與原本無異。
檢察官如不服本判決，應於判決送達後十日內向本院提出上訴書。
                                      法院書記官  陳    明    芬
中    華    民    國      九十二      年      四      月      二十四    日


司法院資訊處製作；財團法人民間司法改革基金會備份。
